臺灣桃園地方法院民事簡易判決
                                    110年度桃簡字第127號
原      告  易采瑩  
訴訟代理人  邱國旺律師
被      告  藍崇銘  
            蔡閔伶  
共      同
訴訟代理人  胡宗典律師
上列當事人間請求遷讓房屋等事件，本院於民國110年12月24日
言詞辯論終結，判決如下：
    主      文
原告之訴駁回。
訴訟費用由原告負擔。
    事實及理由
壹、程序部分：
    按原告於判決確定前，得撤回訴之全部或一部，民事訴訟法
    第262條第1項定有明文。本件原告起訴時聲明原為：「㈠被
    告應自桃園區雲林段1449建號（門牌號碼：桃園市○○區○○○
    街00巷00號2樓）之房屋（下稱系爭房屋）遷出，將系爭房
    屋騰空返還原告。㈡被告應共同給付原告自收受起訴狀繕本
    之日起至返還房屋之日止，按月新臺幣（下同）1萬元計算
    之不當得利。㈢願供擔保，請准宣告假執行」，嗣於民國110
    年5月4日言詞辯論期日當庭撤回上開聲明第2、3項（見本院
    卷第141頁），核原告所為係撤回訴之一部，揆諸首揭規定
    ，與法尚無不合，應予准許。
貳、實體部分：　
一、原告主張：原告為系爭房屋之所有權人，被告2人長期無權
    占有使用系爭房屋，拒不返還，爰依民法第767條第1項前段
    之規定，提起本件訴訟等語，並聲明：被告應自系爭房屋遷
    出，將系爭房屋騰空返還原告。
二、被告則以：
  ㈠系爭房屋與相鄰之門牌號碼桃園市○○區○○○街00巷00號2樓房
    屋（下稱14號房屋，與系爭房屋及其坐落之土地合稱系爭2
    套房地）為被告乙○○、訴外人甲○○、丙○○、丁○○兄弟姊妹4
    人（下稱乙○○等4人）於90年間所合資購買，當時由渠等之
    雙親即訴外人藍首國、李淑禛（均已歿）召集，為向政府申
    請「青年購屋低利貸款」，惟因甲○○、乙○○之名義已由其舅
    舅即訴外人李浩亭借用申請青年購屋低利貸款許可而不符規
    定，僅剩丙○○、丁○○符合資格，遂由丙○○、丁○○2人聲請並
    取得90年度青年購屋低利貸款同意購置住宅證明書，嗣依相
    關規定由上開2人簽訂系爭2套房地之買賣契約、向土地銀行
    申請貸款，並借名登記於上開2人名下。
　㈡系爭2套房地之買賣價金均為295萬元，頭期款均為20萬元，
    加計地政登記費用等，合計約為50萬元，是由母親李淑禛向
    訴外人陳錦雲借款50萬元支付，後由乙○○等4人每人每月支
    付2萬元給李淑禛，由李淑禛統籌運用，持以清償向陳錦雲
    之借款、支付銀行貸款、地價稅單、房屋稅單、水電瓦斯費
    、共同家用等，而丙○○、丁○○2人之銀行存簿、系爭2套房地
    之所有權狀正本均由李淑禛保管。
　㈢為求乙○○等4人及其雙親一家六口共同居住，遂將系爭2套房
    地原均為2房1廳之格居打通合併使用，並將「甲○○、丙○○」
    、「丁○○」之房間分配在14號房屋，「藍首國、李淑禛」、
    「乙○○」之房間則分配在系爭房屋，14號房屋、系爭房屋之
    廚房及客廳分別當作共同晾衣間、廚房及神明廳、客廳使用
    ，並統一由系爭房屋之大門進出。藍首國、李淑禛生前曾表
    明系爭2套房地在甲○○、丙○○出嫁後，分歸丁○○、乙○○所有
    ，然甲○○、丙○○均尚未出嫁，是系爭2套房地仍由乙○○等4人
    所共有。
　㈣原告與丁○○於97年10月辦理結婚儀式，雖未為結婚登記，但
    實質上為夫妻關係，並育有未成年子女2人，且均經丁○○認
    領。原告明知系爭2套房地之使用狀況且為乙○○等4人所共有
    ，丁○○亦明知系爭房屋之權狀係由母親所保管，丁○○竟於10
    3年8、9月間向地政事務所申請遺失補發系爭房屋之權狀，
    並與原告通謀虛偽意思表示將系爭房屋以買賣為原因移轉登
    記至原告名下，上開債權行為與物權行為應為無效，是原告
    並非系爭房屋之真正所有權人，不得主張民法第767條等語
    資為抗辯。
　㈤並聲明：⒈原告之訴駁回。⒉如受不利判決，願供擔保請准宣
    告免為假執行。
三、本院之判斷：
  ㈠按所謂借名登記契約，乃當事人約定，一方（借名者）經他
    方（出名者）同意，而就屬於一方現在或將來之財產，以他
    方之名義，登記為所有人或其他權利人之契約，是出名者與
    借名者間應有借名登記之意思表示合致，始能成立借名登記
    契約。而不動產登記當事人名義之法律關係原屬多端，主張
    借名登記者，自應就該借名登記之事實負舉證責任（最高法
    院109年度台上字第529號、102 度台上字第1833號判決意旨
    參照）。
  ㈡原告主張伊為系爭房屋登記所有權人之事實，雖據提出系爭
    房屋之建物登記第一類謄本為證（見本院卷第6頁），惟被
    告否認原告為系爭房屋實際所有權人，並以前詞置辯。揆諸
    前揭說明，被告既抗辯乙○○等4人係系爭房屋實際所有權人
    ，而借用丁○○名義登記為所有權人等情，則應由被告就該借
    名登記之事實負舉證責任。經查：
　⒈被告辯稱系爭2套房地為訴外人藍首國、李淑禛於90年間召集
    乙○○等4人所購買，當時為向政府申請「青年購屋低利貸款
    」，惟因甲○○、乙○○之名義已由其舅舅即訴外人李浩亭借用
    申請青年購屋低利貸款許可而不符規定，僅剩丙○○、丁○○符
    合資格，遂由丙○○、丁○○2人聲請並取得90年度青年購屋低
    利貸款同意購置住宅證明書，嗣依相關規定由上開2人簽訂
    系爭2套房地之買賣契約、向土地銀行申請貸款，並登記於
    上開2人名下等情，業據提出桃園縣政府函附同意購置住宅
    證明書為證（見本院卷第36至37頁）。且證人丁○○證稱：父
    母親、我與兄弟姊妹一起決定購買系爭2套房地，因為我與
    丙○○的房貸利率比較低，所以父母決定買在我們2人名下等
    語（見本院卷第184頁反面至第185頁），與證人丙○○、甲○○
    均稱：我們之前長期租屋，看到政府有首次購屋的優惠房貸
    ，媽媽就教我們4個小孩去抽，但是乙○○跟甲○○的資格已經
    被親戚用掉了，只有丙○○跟丁○○有資格抽籤，也很幸運的抽
    到了等語（見本院卷第189頁反面、第192頁及其反面），核
    與被告上開所辯相符，且為原告所不爭執，堪認系爭2套房
    地係因丙○○跟丁○○有資格並抽中青年購屋低利貸款，而登記
    在上開2人名下。
　⒉又查，被告辯稱系爭2套房地之買賣價金均為295萬元，頭期
    款均為20萬元，加計地政登記費用等，合計約為50萬元，是
    由母親李淑禛向他人借款50萬元所支付，後由乙○○等4人每
    人每月支付2萬元給李淑禛，由李淑禛統籌運用，持以清償
    向陳錦雲之借款、支付銀行貸款、地價稅單、房屋稅單、水
    電瓦斯費、共同家用，且為求一家六口共同居住，遂將系爭
    2套房地原均為2房1廳之格居打通合併使用，並將「甲○○、
    丙○○」、「丁○○」之房間分配在14號房屋，「藍首國、李淑
    禛」、「乙○○」之房間則分配在系爭房屋，14號房屋、系爭
    房屋之廚房及客廳分別當作共同晾衣間、廚房及神明廳、客
    廳使用，且統一由系爭房屋之大門進出等節，業據提出14號
    房屋之房屋及土地買賣契約書、相關規費收據、平面圖及照
    片等在卷可查（見本院卷第38至89頁、第100至113頁），且
    為原告所不爭執，足認乙○○等4人與雙親一家六口在系爭2套
    房地同居共財，乙○○等4人每人每月支付2萬元給李淑禛，由
    李淑禛統籌運用於系爭2套房地之房貸及各項家庭生活開銷
    。
　⒊惟原告主張李淑禛於98年1月中風後，已無法主持家務，系爭
    房屋之貸款則全由丁○○與原告繳納等語，固據提出明細表與
    存摺內頁為證（見本院卷第131至139頁），然證人丙○○證稱
    ：媽媽中風後半身不遂，不能再主持家務，兄弟姊妹有開會
    說大家把錢交給我，我去發落家裡的生活開銷及房貸，當時
    沒有人有異議，但當我跟丁○○要錢的時候，他就說他要把要
    給家裡的2萬元直接拿去存入房貸的戶頭繳房貸，一間房屋
    每個月的房貸約1萬9,000元，就沒有再繳錢給我，其他2位
    哥哥姐姐都有每個月繳2萬元給我，跟之前一樣，我拿其他2
    位包含我在內共出的錢，去繳14號房屋的房貸還有系爭2套
    房地的水電瓦斯、電話費，系爭房屋的稅金我繳到103年，
    但我在103年11月要繳地價稅時沒有收到系爭房屋的稅單，
    打電話去國稅局問，才知道系爭房屋的所有權人不是丁○○等
    語（見本院卷第191頁及其反面），證人甲○○亦稱：媽媽在9
    8年中風前，所有的事情都是由媽媽打理，我們共同把錢拿
    回家，支付所有的家庭費用包含房貸，媽媽中風後我們有開
    會，決議把錢繳給丙○○，由她負責家裡一切開支，該繳的錢
    跟以前都一樣，直到丁○○沒有把錢交給丙○○，他才說要把錢
    直接繳房貸，但所有家裡的費用都是由我、丙○○、乙○○3人
    負擔，甚至媽媽都是由我們3人照顧，我從出社會開始就每
    個月都拿錢回家，買房子以後每個月都拿2萬元以上給媽媽
    統籌運用，我對房子的貢獻不會少於丁○○，系爭2套房地是
    歸屬我們4個兄弟姊妹的等語（見本院卷第193至194頁），
    是認李淑禛於中風後，甲○○、丙○○、乙○○3人仍依循往例，
    每人每月拿2萬元給丙○○，由丙○○接替母親李淑禛之持家角
    色，以共同之資金支應所有家庭生活開銷，而丁○○則未再支
    付2萬元給丙○○，自行將原本交由母親用於所有共同生活開
    銷之2萬元，直接匯入其房貸戶頭以支付系爭房屋之房貸。
　⒋綜合上情，可知乙○○等4人與其雙親一家六口於系爭2套房地
    同居共財，因丙○○跟丁○○有資格並抽中青年購屋低利貸款，
    而將系爭2套房地登記在上開2人名下，並由乙○○等4人每月
    繳納2萬元給母親李淑禛統籌運用於繳納房貸及所有家庭生
    活開銷，後因李淑禛中風後無法繼續主持家務，則改由丙○○
    向其他3人收取每月2萬元，以維持相同之生活模式，而丁○○
    將原本應繳付之2萬元共同生活費用，轉而自行繳納系爭房
    屋之房貸。從而，丁○○縱自購買系爭房屋後，每月繳交2萬
    元給母親，並自母親中風後自行繳納系爭房屋之房貸，惟其
    繳給母親之2萬元係連同其他兄弟姊妹所交付之金錢，由母
    親統籌包辦所有家庭開銷，為維持一家六口生活之必要，而
    自母親中風後，丁○○雖與原告自行繳納系爭房屋之房貸，然
    系爭房屋之水電瓦斯、電話費，甚至於103年前之房屋稅與
    地價稅稅金，甚至奉養雙親之生活費用，均係由丙○○、甲○○
    、乙○○所共同支付，丁○○與原告所繳納之系爭房屋房貸每月
    約1萬9,000元，與原應交由丙○○統籌運用之2萬元不相上下
    ，丁○○僅係將原應支出之共同生活費用，轉而匯入其房貸帳
    戶而已，非可謂系爭房屋自始登記於丁○○名下，且丁○○交付
    給母親之費用與其爾後繳納之房貸總額高於系爭房屋之購入
    金額，即可逕認系爭房屋為丁○○一人所獨有。況系爭2套房
    地之所有權狀、丁○○之房貸帳戶存簿、丁○○就系爭房屋之專
    用印章，均係由母親李淑禛所保管，後由丙○○接手保管乙情
    ，為兩造所不否認，衡諸常情，若系爭房屋自始即為丁○○所
    獨有，何需將上開物品交由李淑禛統一保管，而非由丁○○自
    行保管？且14號房屋亦單獨登記於丙○○名下，然丙○○始終堅
    稱系爭2套房地為兄弟姊妹即乙○○等4人所合資購買且共有等
    語，益證系爭2套房地確係由藍首國、李淑禛召集乙○○等4人
    合資購買，並由李淑禛向乙○○等4人每月收取2萬元以支付房
    貸與所有生活開銷，是被告辯稱系爭2套房地為乙○○等4人合
    資購買，為乙○○等4人所共有，僅將系爭房屋、14號房屋分
    別借名登記於丁○○、丙○○名下等情，應堪採信。
　㈢另被告辯稱：原告與丁○○為實質上為夫妻關係，原告明知系
    爭2套房地之使用狀況且為乙○○等4人所共有，原告與丁○○亦
    明知系爭房屋之權狀係由母親所保管，丁○○竟於103年8、9
    月間向地政事務所申請遺失補發系爭房屋之權狀，並與原告
    通謀虛偽意思表示將系爭房屋以買賣為原因移轉登記至原告
    名下，上開債權行為與物權行為應為無效，是原告並非系爭
    房屋之真正所有權人，不得主張民法第767條等語，原告雖
    不否認其與丁○○為實質上為夫妻關係，且丁○○確於103年有
    向地政事務所申請遺失補發系爭房屋之權狀，惟否認明知系
    爭2套房地為乙○○等4人所共有，並否認將系爭房屋以買賣為
    原因移轉登記至原告名下為與丁○○間通謀虛偽意思表示。經
    查：
　⒈系爭2套房屋打通合併供乙○○等4人及雙親一家六口共同使用
    ，且「甲○○、丙○○」、「丁○○」之房間係分配在14號房屋，
    丁○○所使用之房間並非在系爭房屋，為兩造均不爭執，已如
    前述，是原告與丁○○舉辦婚禮儀式後，雖未登記結婚，仍與
    丁○○共同生活於14號房屋之套房，且丁○○每月均交付2萬元
    給母親，由母親統籌包辦所有家庭生活開銷與房貸，足見原
    告對於丁○○及其家人同居共財之生活模式，應有相當之認知
    。
　⒉又證人丙○○與甲○○均證稱：原告在與丁○○結婚前夕到我們家
    ，要求我媽媽把我們家的全部負債列出來，媽媽當時就有提
    到這房子是大家一起繳錢而共有的，原告結婚之初本來是要
    搬去外面自己買房子，但媽媽說不要，這樣2間房屋的負擔
    太重，而且大家要住在一起，媽媽有說等我們2姊妹出嫁後
    ，房子才會屬於乙○○與丁○○兄弟2人所有，但我們兩姊妹都
    還沒有出嫁，所以應該是我們兄弟姊妹4人共有等語（見本
    院卷第190頁反面、第192頁反面至第193頁），可知原告在
    婚前即由丁○○母親明確告知系爭2套房地為乙○○等4人共有，
    並非無所知悉。
  ⒊原告固主張婚後系爭房屋之房貸係由其帳戶所轉帳支付，並
　　提出繳納系爭房屋房貸之明細與房貸帳戶存摺影本為證（見
    本院卷第131至139頁），惟由證人丁○○證稱：伊於100年間
    自原公司離職後5、6年工作不穩定，由原告補貼一部份房貸
    ，兩人於103年生了女兒，所以二人商議由原告支付房貸，
    而由伊支出養小孩的費用等語（見本院卷第186頁），可知
    由原告支付系爭房屋之房貸，並由丁○○支付小孩的撫養費用
    ，此為二人實質夫妻關係間就家庭生活開銷費用之分配結果
    ，且丁○○將原應支出與雙親及兄弟姊妹之共同生活費用（包
    含房貸），轉由原告匯入其房貸帳戶，而由丁○○負擔小孩撫
    養費用，其餘共同生活費用仍係由丙○○、甲○○、乙○○所支付
    ，況乙○○等4人共同負擔系爭2套房地之房貸與一切生活開銷
    多年，業如前述，是原告縱於婚後有繳納系爭房屋之房貸，
    亦難認是基於其與丁○○間之買賣關係而為。
　⒋再者，原告明知系爭房屋之所有權狀並非由丁○○所保管，此
    有丁○○之證述甚明（見本院卷第187頁反面），而原告與丁○○均明知系爭房屋之所有權狀為母親李淑禛所保管，卻仍於1
    03年8月18日向地政事務所申請遺失補發系爭房屋之所有權
    狀，旋於103年9月19日將系爭房屋以買賣為原因移轉登記至
    原告名下。從而，原告縱為系爭房屋之所有權人，對系爭房
    屋有支配的絕對性，可以對抗一般不特定之人，惟原告明知
    系爭房屋為乙○○等4人所共有，僅借名登記在丁○○名下，且
    系爭房屋自始均由乙○○等4人及其雙親所共同使用占有，是
    借名登記契約雖僅存於乙○○等4人間，嗣丁○○將系爭房屋所
    有權移轉登記予原告，其借名登記契約，應可類推適民法第
    425條第1項規定，對於原告仍繼續存在，原告亦應受其拘束
    ，物權的公示性原則對於債權物權化於本件應有其適用，故
    原告主張依民法第767條第1項前段，請求被告2人應自系爭
    房屋遷出，並將系爭房屋騰空返還原告云云，顯有違誠信原
    則，而有權利濫用之情事，自不應准許，以符事理之平。
四、綜上所述，原告依民法第767 條第1 項前段規定，請求被告
　　自系爭房屋遷出，並將系爭房屋騰空返還原告，為無理由，
    應予駁回。
五、本件事證已臻明確，兩造其餘主張、陳述及所提證據，經核
    與判決結果不生影響，爰不一一論列，併此敘明。
六、訴訟費用負擔之依據：民事訴訟法第78條。
中　　華　　民　　國　　111 　年　　1 　　月　　26　　日
                  桃園簡易庭  法  官  陳容蓉
以上為正本係照原本作成。
如不服本判決，應於送達後20日內，向本院提出上訴狀並表明上
訴理由，如於本判決宣示後送達前提起上訴者，應於判決送達後
20日內補提上訴理由書（須附繕本）。
如委任律師提起上訴者，應一併繳納上訴審裁判費。   
中　　華　　民　　國　　111 　年　　1 　　月　　26　　日
                              書記官  王翰揚